臺灣高等法院刑事判決
109年度上易字第378號
上  訴  人  臺灣士林地方檢察署檢察官
上  訴  人  
即  被  告  闕寧漢



選任辯護人  田振慶律師
            邱瑞元律師
            張揚律師  
上列上訴人因被告傷害案件，不服臺灣士林地方法院108年度易
字第574號，中華民國108年12月31日第一審判決（起訴案號：臺
灣士林地方檢察署108年度調偵字第619號），提起上訴，本院判
決如下：
    主  文
上訴駁回。
    事  實
一、甲○○於民國108 年4 月22日下午6 時11分許，行走於臺北
    市○○區○○○○街00號前方之人行道上，與亦行走於該人
    行道上、迎面相向而來之乙○○交會時，因行走空間受侷限
    ，乃以左手肘頂乙○○之身體1 下，乙○○遂轉身欲找甲○○理論
    ，詎甲○○竟基於傷害之犯意，以右手抓住乙○○之左手虎口處
    用力捏擠扭轉其手指關節，致乙○○受有左手第三掌骨骨折之
    傷害。嗣經乙○○報警處理，始查悉上情。
二、案經乙○○訴由臺北市政府警察局內湖分局報請臺灣士林地
    方檢察署檢察官偵查起訴。 
    理  由
壹、證據能力之認定部分：
一、按刑事訴訟法採行直接審理原則及言詞審理原則，並保障被
    告之反對詰問權，於刑事訴訟法第159 條第1 項明定被告以
    外之人於審判外之言詞或書面陳述，除法律有規定者外，原
    則上不得作為證據。然為兼顧現實需要及真實之發現，乃本
    於例外從嚴之立場，許於具備必要性及可信性之特別情況下
    ，例外地承認其有證據能力。而被告以外之人於檢察事務官
    、司法警察官或司法警察調查中所為之陳述，基於實體發現
    真實之訴訟目的，依第159 條之2 規定，如與審判中之陳述
    不符時，經比較結果，其先前之陳述，相對具有較可信之特
    別情況，且為證明犯罪事實存否所必要者，或於審判中有第
    159 條之3 各款情形之一，經證明其調查中所為陳述具有可
    信之特別情況，且為證明犯罪事實之存否所必要者，則例外
    地賦與證據能力。而本件證人即告訴人乙○○於警詢中所為陳
    述，為被告以外之人於審判外之陳述，屬傳聞證據，被告之
    選任辯護人業於本院準備程序中就證人乙○○於警詢中陳述之
    證據能力提出爭執（見本院卷第76頁），本院審酌該陳述作
    成之狀況，並考量證人乙○○於原審審理時業經傳喚到庭作證
    ，並經具結，復經檢、辯雙方為交互詰問，因認上開證人於
    警詢所為之陳述，尚與刑事訴訟法第159 條之2 或第159 條
    之3 所定情形不相符合，復查無其他得例外取得證據能力之
    法律依據，前開證據方法應予排除，不得作為本案證明被告
    有罪之依據。
二、被告之選任辯護人於本院復爭執卷附國防醫學院三軍總醫院
    （下稱三軍總醫院）附設民眾診療服務處108 年4 月22日診
    斷證明書（下稱三軍總醫院診斷證明書）、三軍總醫院函附
    之告訴人病歷資料，及告訴人於國立臺灣大學醫學院附設醫
    院（下稱臺大醫院）病歷資料之證據能力，辯以：均為刑事
    訴訟法第159 條第1 項所稱之傳聞證據，且非同法第159條
    之4所稱之特信性文書等語（見本院卷第76至78頁、第83頁
    ），惟查：
（一）按從事業務之人於業務上或通常業務過程所須製作之紀錄
      文書、證明文書，除顯有不可信之情況外，得為證據，刑
      事訴訟法第159 條之4 第2 款已定有明文。又醫師法第12
      條第1 項規定：醫師執行業務時，應製作病歷，並簽名或
      蓋章及加註執行年、月、日。第2 項規定：前項病歷，除
      應於首頁載明病人姓名、出生年、月、日、性別及住址等
      基本資料外，其內容至少應載明下列事項：一、就診日期
      。二、主訴。三、檢查項目及結果。四、診斷或病名。五
      、治療、處置或用藥等情形。六、其他應記載事項。因此
      ，醫師執行醫療業務時，不論患者是因病尋求診療，或因
      特殊目的而就醫，醫師於診療過程中，均應依醫師法之規
      定，製作病歷，將其所為診斷、治療處置予以紀錄，是此
      一病歷之製作，屬醫師於醫療業務過程中所須製作之紀錄
      文書，且每一醫療行為雖屬可分，但其接續看診行為而構
      成整體性之醫療業務行為，其中縱有因訴訟目的（例如被
      毆傷）而尋求醫師之治療，惟對醫師而言，仍屬其醫療業
      務行為之一部分，仍應依法製作病歷，則該病歷仍屬業務
      上所製作之紀錄文書；又依據該病歷資料而製成之診斷證
      明書，就被害人之立場而言，該診斷證明書固然可能供日
      後訴訟上之證明之特定目的使用，惟以醫師（醫院）之立
      場而言，仍屬從事醫療業務之人，於例行性之診療過程中
      ，依據實際診斷結果而製作，要與通常醫療行為所製作之
      病歷無殊，當屬刑事訴訟法第159 條之4 第2 款所稱從事
      業務之人於業務上所須製作之證明文書（最高法院97年度
      台上字第666 號、100 年度台上字第457號判決意旨參照
      ）。
（二）卷附告訴人提出之三軍總醫院診斷證明書（見108年度偵
      字第6907號卷【下稱偵字卷】第17頁）；原審調取告訴人
      之三軍總醫院病歷資料（見原審法院108年度易字第574號
      卷【下稱原審卷】一卷第61至62頁）、臺大醫院病歷資料
      （見原審卷一第65至271頁），均係依告訴人前往三軍總
      醫院、臺大醫院就診接受治療時，由醫師本於專業知識進
      行醫療行為後，於業務上依據告訴人就診時間、所受傷勢
      部位及程度、醫師診治及護理人員觀察、護理等情形，製
      作前述病歷資料、診斷證明書，依前開說明，自屬刑事訴
      訟法第159 條之4 第2 款所稱從事業務之人於業務上或通
      常業務過程所須製作之紀錄文書、證明文書，參佐上開醫
      院、醫師、護理人員與告訴人僅係一般醫院（醫師）與病
      患關係，與被告、告訴人間亦無恩怨仇隙或親誼關係，復
      無具體事證顯示上開診斷證明書、病歷資料存有詐偽或虛
      飾之情事，核無顯有不可信之特別情況，佐以本件案發距
      今相隔已將近1 年2 月，製作前開診斷證明書、病歷資料
      之醫師在該期間內所親自診療之病患不知凡幾，倘若要求
      其重新陳述告訴人於診療當時所受傷勢為何，恐有事實上
      之困難，觀以三軍總醫院病歷資料、診斷證明書所載就醫
      時間係108 年4 月22日下午6 時59分至下午7時40分許，
      與本案發生時間（即108 年4 月22日下午6 時11分許）相
      近，應與本案具關聯性，自得為證據。被告之選任辯護人
      主張上開診斷證明書、病歷資料無證據能力云云，尚非有
      據，不可採取。
三、再按「被告以外之人於審判外之陳述，雖不符刑事訴訟法第
    159 條之1 至第159 條之4 之規定，而經當事人於審判程序
    同意作為證據，法院審酌該言詞陳述或書面陳述作成時之情
    況，認為適當者，亦得為證據。當事人、代理人或辯護人於
    法院調查證據時，知有刑事訴訟法第159 條第1 項不得為證
    據之情形，而未於言詞辯論終結前聲明異議者，視為有前項
    之同意」，刑事訴訟法第159 條之5 定有明文。而刑事訴訟
    法第159 條之5 立法意旨，在於確認當事人對於傳聞證據有
    處分權，得放棄反對詰問權，同意或擬制同意傳聞證據可作
    為證據，屬於證據傳聞性之解除行為，如法院認為適當，不
    論該傳聞證據是否具備刑事訴訟法第159 條之1 至第159 條
    之4 所定情形，均容許作為證據，不以未具備刑事訴訟法第
    159 條之1 至第159 條之4 所定情形為前提。此揆諸「若當
    事人於審判程序表明同意該等傳聞證據可作為證據，基於證
    據資料愈豐富，愈有助於真實發見之理念，此時，法院自可
    承認該傳聞證據之證據能力」立法意旨，係採擴大適用之立
    場。蓋不論是否第159 條之1 至第159 條之4 所定情形，抑
    當事人之同意，均係傳聞之例外，俱得為證據，僅因我國尚
    非採澈底之當事人進行主義，故而附加「適當性」之限制而
    已，可知其適用並不以「不符前四條之規定」為要件（最高
    法院104 年度第3 次刑事庭會議決議參照）。經查，除前述
    本院認定無證據能力，不得作為證據之證據方法，及被告之
    選任辯護人有爭執證據能力部分外，本件以下所引用卷內其
    他證據資料（包括供述及非供述證據），並無證據證明係公
    務員違背法定程序所取得，且檢察官、被告及其辯護人於本
    院準備程序均表示不爭執證據能力（見本院卷第76至78頁）
    ，迄言詞辯論終結前均未聲明異議（見本院卷第187至196頁
    ）。本院審酌上開證據資料製作時之情況，尚無違法取得及
    證明力明顯過低之瑕疵，認以之作為證據應屬適當，且上開
    各該證據均經本院於審判期日依法進行證據之調查、辯論，
    被告於訴訟上之防禦權，已受保障，故上開證據資料均有證
    據能力。
四、至被告之選任辯護人於本院準備程序時另爭執卷附告訴人10
    8年12月12日所提刑事告訴理由補充（二）狀後附附件1至4
    ：LINE對話截圖影本（見原審卷二第67至75頁）之證據能力
    （見本院卷第77至78 頁），惟因本院並未以之作為本案證
    明被告犯罪事實之證據，故不予論述其證據能力，附此說明
    。
貳、認定被告犯罪事實所憑之證據及理由：
一、訊據被告固坦認於前揭時、地，伊與告訴人乙○○迎面行走交
    會時發生碰撞，而告訴人有找伊理論等情，惟矢口否認有何
    傷害犯行，被告及其辯護人分別執以下列情詞置辯：
（一）被告辯稱：伊沒有傷害告訴人，案發當時伊並沒有碰到告
　　  訴人的手掌，伊是右手抓住告訴人左前手臂云云。
（二）辯護意旨辯以：
（１）被告並未傷害告訴人，原審認定被告傷害告訴人前有擦撞
      告訴人，然此應當是被告一路前行，告訴人又沒有要迴避
      情況下，被告不得不改道到離馬路較近的部分，可能是重
      心失衡才做出讓自己身體平衡的動作，況縱使有此行為亦
      不足以推論被告有傷害告訴人，關鍵在於被告有無抓扭告
      訴人手掌。
（２）又告訴人說詞反覆不一，案發時如果告訴人受有傷害，警
      局離案發地點不到一百公尺，但告訴人先無異狀行經案發
      地點，卻10分鐘後才走到警局，這10分鐘到底發生什麼事
      無人可知，告訴人所受之傷，縱非告訴人案後自傷，亦不
      能排除其於當日遇到被告前已受傷。且告訴人於原審證稱
      被告有抓住他大約20秒，但不會很痛，事後握手言和部分
      ，告訴人有受傷的左手還可以握雨傘等動作，這些都是第
      三指骨折可以做的動作嗎？況告訴人覺得有傷害情事，何
      以與被告握手言和？甚至告訴人於原審曾說他向醫生表示
      他的傷勢是跌倒所造成。是本件以告訴人說詞為主要判斷
      顯然未達到確信程度，亦無補強證據，而上開診斷證明書
      及病歷資料，僅能證明告訴人受有傷害，無法證明被告有
      為傷害之犯行，無從為補強證據。
（３）告訴人於歷次調解時請求之金額費用內容多有不一，且皆
      屬無稽或不可理喻之天價，告訴人以刑逼民之意圖甚明，
      本案告訴人恐係為獲得金錢，而誣告被告對其傷害。
二、然查：
（一）證人即告訴人乙○○於檢察官訊問時具結證稱：伊要告被告
      傷害，時間是108 年4 月22日下午6 時10分許，伊走路行
      經臺北市內湖區大湖山莊街附近，與對向之被告發生碰撞
      ，伊感覺被告有往伊這邊撞，所以伊就往回走，跑去找被
      告，伊先用右手拍被告的肩膀，被告回頭看伊一眼，並伸
      出右手，伊就伸出左手防禦，被告就用右手抓伊左手虎口
      ，並用力抓及扭，被告的右手與伊的左手肘互相靠住，僵
      持一段時間後就鬆手。伊當時感覺左手酸痛，伊等開始理
      論，之後被告就往捷運站方向走，伊的手很痛，所以伊就
      前往警察局報案，警察叫伊去三總就醫，當天晚上6點59
      分就去三總就醫等語甚詳（見偵字卷第34頁），復原審審
      理時具結證稱：當時伊與被告對向走的時候發生碰撞…伊
      覺得他有往伊身上撞的感覺，伊就希望他能跟伊道歉，隨
      後伊回頭先叫住他，他依然往前走，伊只好轉身伸出右手
      拍他的右後肩膀，他便停住，往左回頭看伊一眼，馬上逆
      時針轉身用右手抓向伊脖子的方向，伊下意識用左手進行
      防衛，伊是這樣擋（證人以左手前臂放在頭前面），伊的
      左手虎口就被他抓住，他的左手繼續要往伊身上抓，於是
      伊伸起右手臂擋住對方的左手，在這之中伊覺得他用盡全
      力抓扭伊的左手虎口，伊等以這樣的狀態僵持了一陣子，
      伊覺得大約僵持20秒之後對方鬆手，鬆手後對方開始跟伊
      理論，他說行人應該要靠右邊走，伊說「第一，法律沒有
      規定要靠右邊走，第二，不是所有人都會靠右邊走」，接
      著對方可能自覺理虧就轉身離去。當時伊覺得伊的左手一
      陣痠痛，伊覺得可能只是手筋扭傷…伊希望他能跟伊說一
      聲道歉，所以伊又叫住他，他就說「那不然就報警」，伊
      一開始以為只是手筋扭傷，覺得只是要一聲道歉，但他說
      要報警，所以伊便拿出手機準備要報警，要撥號時，他就
      自顧自的又轉身離去，伊只好趕快追上去用手機錄他的影
      像存證自保，他也不知為何拿出手機拍伊的照片，拍完之
      後，他的態度就軟化說他承認當天情緒確實不好，並且有
      誠意的跟伊道歉，接著伸出右手要跟伊握手言和，因為伊
      當時覺得手只是扭傷，所以伊就接受握手言和，結束之後
      伊往回家的方向走，走一小段時覺得左手的痠痛沒有消退
      ，反而越來越痛，伊覺得可能不是單純的手筋扭傷，故當
      下便決定先去派出所備案自保…伊走一小段就決定要去派
      出所，從伊離開現場至抵達派出所的時間大概5-10分鐘內
      ，大約下午6 時20至25分之間到派出所，門口員警先詢問
      伊的來意，伊有向其說明發生這樣的狀況，員警就叫伊先
      去醫院治療手傷，用診斷證明書來當作驗傷依據，所以伊
      馬上搭公車前往三總的急診室，伊大約在下午6 時59分左
      右到三總急診室，診斷證明是左手掌骨骨折，三總急診室
      有給伊照X 光，確定伊是左手第三掌骨折，醫生先幫伊用
      石膏固定，並說2 天後再去門診確定要如何治療，伊大約
      8 時許離開醫院，再回到大湖派出所做筆錄，3天後伊去
      門診，門診醫生說他只是約聘的，無法做開刀診治，伊就
      先離開三總醫院，之後伊岳母介紹伊臺大醫院的一位醫生
      門診，之後醫生說因為左手指有塌陷、變形，需要開刀復
      位，故在臺大醫院做開刀治療，大約4 月底在臺大醫院開
      刀…當時被告用手抓住伊的左手大力扭動，他抓住伊的左
      手後轉，伊感覺伊的左手掌以左右的方式被轉動，是捏著
      左手虎口…伊感覺4 個指關節被捏著擠壓扭轉，前後時間
      有一陣子，伊覺得約20秒左右…因為伊知道伊現在做任何
      傷害的動作，都會被對方說是互毆，所以伊只能任他抓伊
      的手，伊有想要抽回來，但他力量很大，伊抽不回來，伊
      最後的時候有問他說「你這樣是要打架嗎」隨後他就鬆手
      了…剛開始伊沒有覺得沒有很痛，伊以為是手扭傷的那種
      酸痛，不是劇痛，伊以為手扭傷的痠痛可能會慢慢消退，
      但一陣子後沒有消退，反而越來越痛，伊就覺得可能還是
      備案自保會比較好等語在卷（見原審卷二第8至22頁）。
      而觀諸前揭告訴人之證述，其就於上揭時、地，其遭被告
      以右手抓住左手虎口處用力捏擠扭轉其手指關節，致其受
      有左手第三掌骨骨折之傷害之經過情節，前後證述互核一
      致，復有三軍總醫院診斷證明書1 紙 在卷可稽（見偵字
      卷第17頁），而被告於原審審理時亦就於上開時、地，伊
      與告訴人在人行道上交會，伊左手肘觸及告訴人之身體，
      告訴人找伊理論，嗣告訴人表示要報警，伊與告訴人則持
      手機互拍蒐證等情供承在卷（見原審卷二第88至91頁），
      堪認告訴人上開證述，尚屬非虛。
（二）再佐以告訴人於上揭時、地遭被告傷害後，先抵達臺北市
      政府警察局內湖分局大湖派出所（下稱大湖派出所）向員
      警陳明上情，復於同日下午6時59分許抵達三軍總醫院急
      診，經醫師診斷受有左手第三掌骨骨折之傷害，而於同日
      下午7時40分許離院，再於同日下午8時29分許至大湖派出
      所製作筆錄，並對傷害其之人提出傷害之告訴等節，已由
      告訴人證述如前，復有上開三軍總醫院診斷證明書、三軍
      總醫院以108 年10月14日院三病歷字第1080012543號函送
      之告訴人病歷資料，及告訴人之108年4月22日警詢筆錄在
      卷可考（見偵卷第11至13頁、第17頁；原審卷一第59至62
       頁）。又經原審當庭勘驗現場監視器錄影光碟，勘驗結
      果：⑴開始畫面時間顯示2019/4/22 　18：10：59，錄影
      全長時間為1分鐘。⑵被告於人行道上由畫面的左上角往畫
      面的右上角行走，於畫面時間18：11：23時，被告往右跨
      一步繼續前行，於畫面時間18：11：24時，告訴人從畫面
      右側出現，也行走於同一條人行道上，與被告相向而行，
      於畫面時間18：11：25時二人交會，被告用左手肘頂告訴
      人的左後背一下（被告行走在人行道的邊緣處，列印截圖
      畫面），畫面時間18：11：26告訴人轉身跟著被告走，畫
      面時間18：11：28二人消失於畫面之中等情，有原審勘驗
      筆錄及監視器畫面截圖照片在卷可憑（見原審卷二第83頁
      、第107 至113 頁），可知被告與告訴人於人行道交會之
      際，被告確有以左手肘頂告訴人之身體一節。另被告與告
      訴人確有互以手機拍攝蒐證之情，亦有被告及告訴人分別
      提出之手機列印蒐證照片附卷足參（見偵卷第19頁；原審
      卷一第33頁）。參以告訴人與被告於案發前毫不相識，衡
      情告訴人已無由僅為誣陷素昧平生之被告，而讓自己受有
      左手第三掌骨骨折如此嚴重程度傷勢，況告訴人報案時始
      終未能指出被告之姓名年籍資料，則亦難認告訴人係有意
      設詞誣陷被告，益徵告訴人上開證述符實可採。
      稽此，告訴人於上開時、地，遭被告以右手抓住其左手虎
      口處用力捏擠扭轉其手指關節，致其受有左手第三掌骨骨
      折之傷害等情，應可認定，而被告所辯案發當時伊並沒有
      碰到告訴人的手掌，伊是右手抓住告訴人左前手臂云云，
　　　顯與上開各項事證有間，自難認得以逕取。
（三）辯護意旨固辯稱：原審認定被告傷害告訴人前有擦撞告訴
      人，然此可能是被告重心失衡才做出讓自己身體平衡的動
      作，況縱使有此行為亦不足以推論被告有傷害告訴人，關
      鍵在於被告有無抓扭告訴人手掌等語。惟觀諸原判決之記
      載，原審係據前揭原審勘驗現場監視器錄影光碟之勘驗結
      果，認定被告於上開時、地，與告訴人行走交會時，因行
      走空間受侷限，乃以左手肘頂告訴人之身體1 下，告訴人
      遂轉身欲找被告理論等情，並執此事證，認告訴人之指述
      尚非無據，而原審未以被告此行為推論被告即有上開傷害
      告訴人之行為（見原判決第1頁、第5頁），且據前述，案
      發當時被告有以右手抓住告訴人左手虎口處用力捏擠扭轉
      其手指關節一情，是認辯護意旨此部分所辯情節尚非有憑
      ，亦不得逕執為有利被告之認定。
（四）辯護意旨再辯稱：告訴人說詞反覆不一，案發時如果告訴
      人受有傷害，警局離案發地點不到一百公尺，但告訴人10
      分鐘後才走到警局，告訴人所受之傷，縱非告訴人案後自
      傷，亦不能排除其於當日遇到被告前已受傷。且告訴人有
      受傷的左手還可以握雨傘等動作，這些都是第三指骨折可
      以做的動作嗎？況告訴人覺得有傷害情事，何以與被告握
      手言和？甚至告訴人於原審曾說他向醫生表示他的傷勢是
      跌倒所造成等節。惟以：
（１）告訴人之證詞可以採信，並有相關事證足資補強證明告訴
      人證詞之憑信性，已由本院依據卷內事證說明詳如前述。
      而告訴人就當天案發情形、告訴人為何與被告握手言和、
      之後告訴人為何前往派出所備案及經過，已詳細證述如前
      ，經核尚無何違反常情之處，且觀諸上開三軍總醫院診斷
      證明書、病歷記載告訴人所受傷勢，確與告訴人於案發後
      指述之情節相合，足徵告訴人提出之上開三軍總醫院診斷
      證明書所載傷勢應係被告上開傷害行為所致。而辯護意旨
      所指縱非告訴人案後自傷，亦不能排除其於當日遇到被告
      前已受傷一節，核屬個人主觀推測之詞，顯然無稽，並非
      可採。
（２）又告訴人於最初至三軍總醫院急診時，已明確主訴其係因
      「剛剛和人爭執，左手被抓傷」而受傷，有上開三軍總醫
      院急診病歷之記載在卷可考（見原審卷一第61頁），而告
      訴人嗣前往臺大醫院為後續治療，其臺大醫院之病歷病史
      欄雖記載「he fell down」（見原審卷一第73頁），然此
      業據告訴人於原審審理時具結證稱：因為當時是伊岳母陪
      同看診，伊跟伊老婆剛結婚，伊不好意思當場說是因為跟
      人家起爭執而被傷害，所以伊當下跟岳母在一起時，伊是
      這樣講，但伊下一次回診有老實跟醫生說伊是被人家扭傷
      ，而且在急診室時，伊也是跟醫生講說伊的手是被人家扭
      傷的等語明確（見原審卷二第21頁），核與告訴人後續於
      臺大醫院之回診病歷資料記載「attacked by a stranger
      …his left hand was grasped by the stranger 」之受
      傷原因相符（見原審卷一第235 頁），足見告訴人所述，
      應屬可信，職是，實難執以辯護意旨上開所辯告訴人
　　　曾說他向醫生表示他的傷勢是跌倒所造成等節，逕予推論
      告訴人之指述有何瑕疵而不足作為本案證據。
（３）再者，本院依被告之選任辯護人之聲請向三軍總醫院內湖
      院區陳一心醫師（即三軍總醫院診斷證明書之診治醫師）
      、臺大醫院謝榮賢醫師（即告訴人嗣前往臺大醫院為後續
      治療之主治醫師）函詢：㈠若施暴者身高為167公分、受暴
      者身高為177公分，施暴者以聲證1上圖之站姿，以右手抓
      住受暴者之左手四隻手指（大拇指除外，參聲證2下圖之
      姿勢），並左右扭轉20秒，同時以左手施力欲攻擊受暴者
      （參聲證3下圖之姿勢），施暴者右手抓扭受暴者左手之
      動作，是否會造成受暴者左手第三掌掌骨骨折之傷害（參
      聲證4、5）；㈡同㈠所述之情形，施暴者右手抓扭受暴者左
      手的動作，是否僅會造成受暴者左手第三掌掌骨骨折之傷
      害，而手掌其他骨頭完好無傷？㈢當受暴者左手第三掌掌
      骨骨折時，受暴者是否僅會感到「一陣痠痛」？㈣受暴者
      左手第三掌掌骨骨折後兩分鐘內，其是否能夠使用患部（
      即左手手掌）從褲子口袋中取出手機？㈤受暴者左手第三
      掌掌骨骨折後2至15分鐘內，其是否能夠使用患部（即左
      手手掌）同時拿住聲證6圖中之手機及折疊傘？等事項（
      即辯護人109年4月1日所提「調查證據聲請狀」第2頁及第
      3頁所載函詢內容，見本院卷第94至95頁），而經臺大醫
      院覆以：乙○○先生因左手中指掌骨骨折至本院治療，於10
      8年4月26日開刀，實施骨折復位固定手術。因為骨折發生
      的原因很多樣，術後的症狀每人都不同，且羅先生於本院
      之就醫，係傷後為回復手部正常機能所進行之治療行為，
      故本院無法回復貴院所詢疑義等語，有臺大醫院109年4月
      29日校附醫秘字第1090902558號函及隨函檢送之回復意見
      表在卷可佐（見本院卷第127頁、第129頁），另據三軍總
      醫院則覆以：㈠依目前提供資訊評估，可能造成受暴者僅
      單一掌骨骨折，而其他掌骨完好之情形；每個人對痛的感
      受不同，受暴者應該可能會僅感到一陣酸痛。㈡如依該員
      敘述「一陣酸痛」可能當下感覺還好，故可能可使用患部
      由口袋取出手機。㈢理由同上所述，可能可執行此項動作
      （即受暴者於骨折2至15分鐘內，能否使用患部同時拿住
      手機及折疊傘），但與事項㈡相比機會較低等語，亦有三
      軍總醫院109年4月30日院三醫勤字第1090005048號函及隨
      函檢送之病詢說明表在卷足稽（見本院卷第131頁、第133
      頁），基此，辯護意旨所辯告訴人有受傷的左手還可以握
      雨傘等動作，這些都是第三指骨折可以做的動作等情，難
      認足取。
（４）據此，辯護意旨前揭所辯各節，均非可採，亦無足執為有
      利被告認定之憑佐。　
（五）辯護意旨復辯以：告訴人於歷次調解時請求之金額費用內
      容多有不一，且皆屬無稽或不可理喻之天價，本案告訴人
      恐係為獲得金錢，而誣告被告對其傷害等語。惟告訴人因
      本案向被告請求損害賠償或進行調解，要屬其個人權利之
      行使，核與本案犯罪事實之認定均無任何直接關聯性，而
      辯護意旨上開所指告訴人提出本件告訴有不正動機一節，
      亦乏所據，僅為推測之詞，無從採信，況告訴人之指述非
      虛足採，詳如前述，自亦不得僅憑告訴人於雙方調解過程
      中所請求之金額，被告因認金額過高或不合理，即遽推斷
      辯護意旨所辯上情為可取。
三、至被告之選任辯護人於本院審理時聲請（一）將本件送請中
    華民國骨科醫學會鑑定，判斷告訴人所述之傷害方式是否確
    實能夠致生告訴人所受之傷害，並請中華民國骨科醫學會一
    併針對辯護人109年4月1日所陳「調查證據聲請狀」第2頁及
    第3頁函詢之問題進行答覆（見本院卷第192頁、第197至199
     頁）；（二）詰問告訴人，以證明告訴人所述並非事實（
    見本院卷第192至193頁）。然查：
（一）告訴人於案發當日確因被告上開行為受有左手第三掌骨骨
      折之傷害一情，業經本院依據卷內相關事證認定詳如前述
      ，且就上開「調查證據聲請狀」第2頁及第3頁所載函詢之
      問題，前經本院函詢三軍總醫院並據函覆，亦如前述，是
      認要無送請鑑定或重複函詢之必要。
（二）證人已由法官合法訊問，且於訊問時予當事人詰問之機會
      ，其陳述明確別無訊問之必要者，不得再行傳喚，刑事訴
      訟法第196 條定有明文，而告訴人已於原審審理時到庭具
      結作證，並經檢察官、被告之選任辯護人進行交互詰問（
      見原審卷二第8 至22頁），且告訴人陳述明確，是以被告
      之選任辯護人上開聲請再次傳喚告訴人應受前揭規定之限
      制，而被告之選任辯護人上開聲請之待證事項，係為彈核
      告訴人證詞之真實性，自與犯罪構成要件無涉，況告訴人
      所證各節是否可採，業已詳細審認論述如前，則被告之選
      任辯護人此部分聲請，尚難准許。
（三）從而，被告之選任辯護人上開各項聲請，核均無調查之必
　　　要，應予駁回。
四、綜上所述，被告及其辯護人前揭所持之辯解，委無足取。本
    件事證明確，被告上揭犯行堪以認定，應依法論科。
參、新舊法比較：
    按行為後法律有變更者，適用行為時之法律，但行為後之法
    律有利於行為人者，適用最有利之法律，刑法第2 條第1 項
    定有明文。被告行為後，刑法第277 條第1 項之傷害罪，業
    於108 年5 月29日修正公布施行，修正前刑法第277 條第1
    項規定：「傷害人之身體或健康者，處三年以下有期徒刑、
    拘役或一千元以下罰金。」修正後刑法第277 條第1 項則規
    定：「傷害人之身體或健康者，處五年以下有期徒刑、拘役
    或五十萬元以下罰金。」修正後刑法第277 條第1 項，將法
    定刑自「三年以下有期徒刑、拘役或一千元以下罰金」，提
    高為「五年以下有期徒刑、拘役或五十萬元以下罰金」，經
    比較新、舊法律，修正後刑法第277 條第1 項並無較有利於
    被告之情形，依刑法第2 條第1 項前段規定，自應適用被告
    行為時即108 年5 月29日修正前刑法第277 條第1 項之規定
    。
肆、論罪部分：
    核被告所為，係犯修正前刑法第277 條第1 項之傷害罪。
伍、駁回上訴之理由：
一、原審經詳細調查及審理後，基於以上相同之認定，引用修正
    前刑法第277條第1項（原判決贅載前段），刑法第2條第1項
    前段、第41條第1項前段，刑法施行法第1條之1第1項、第2
    項前段等規定為依據，並審酌被告之犯罪動機，僅因於人行
    道上與告訴人交會，行走空間受侷限，先以左手肘頂碰告訴
    人，於告訴人上前理論時，竟出手傷害告訴人，其犯罪之手
    段、情節，致告訴人受有前開傷害之嚴重程度，犯後未見悔
    意，迄未與告訴人達成和解或賠償其損害，暨被告前無任何
    犯罪前科紀錄，有本院被告前案紀錄表1 紙在卷可稽，素行
    尚佳，及其於原審審理中自述係大學畢業之智識程度、未婚
    、現與女友同住、從事娛樂製作產業工作月薪約新臺幣（下
    同）3 萬元之家庭、生活、經濟狀況（見原審卷二第93至94
    頁）等一切情狀，量處有期徒刑3月，並諭知如易科罰金，
    以1 千元折算1 日。經核原審上開認事用法，均無違誤，量
    刑亦稱允恰。
二、檢察官上訴意旨指稱：被告與告訴人素不相識，兩人於人行
    道上迎面錯身而過時，被告竟先無故以左手肘頂撞告訴人身
    體一下，告訴人欲與之理論時，又以右手抓握告訴人左手虎
    口處，致告訴人有左手第三掌骨骨折之傷害，顯見其受傷非
    輕，又被告一再矢口否認，飾詞狡辯，毫無悔意，其惡性實
    屬非輕，原判決未慮及上情，僅判處被告上開刑度，如依原
    判決主文所示標準易科罰金後，被告因本件傷害犯行所受之
    刑度僅為罰金9萬元，其量刑除難收矯治之效外，似亦與比
    例原則、平等原則、罪刑相當原則有違，自難認原審判決妥
    適，爰依法提起上訴，請求撤銷原判決，更為適當合法之判
    決等語。惟按刑事審判旨在實現刑罰權之分配的正義，故法
    院對有罪被告之科刑，應符合罪刑相當之原則，使輕重得宜
    ，罰當其罪，以契合社會之法律感情，此所以刑法第57條明
    定科刑時應審酌一切情狀，尤應注意該條所列10款事項以為
    科刑輕重之標準，俾使法院就個案之量刑，能斟酌至當。至
    於量刑輕重，係屬事實審法院得依職權自由裁量之事項，苟
    其量刑已以行為人之責任為基礎，並斟酌刑法第57條各款所
    列情狀，而未逾越法定刑度或有濫用權限情事，即不得任意
    指為違法（最高法院75年度台上字第7033號判例、103 年度
    台上字第36號判決意旨參照）。原審既於判決理由欄內詳予
    說明其量刑基礎，且敘明係審酌前揭各項情狀，顯已斟酌刑
    法第57條各款事由，並基於刑罰目的性之考量、刑事政策之
    取向以及行為人刑罰感應力之衡量等因素而為刑之量定，且
    以行為人責任為基礎，未逾越法定刑度，亦無違背公平正義
    之精神，客觀上不生量刑明顯失出失入之裁量權濫用情形，
    核屬法院量刑職權之適法行使，難認有何不當而構成應撤銷
    之事由可言。據此，前揭檢察官上訴意旨指稱原審量刑
　　除難收矯治之效外，似亦與比例原則、平等原則、罪刑相當
    原則有違等語，尚非足取。是檢察官提起上訴，仍執前開情
    詞為爭執，並對於原審量刑之自由裁量權限之適法行使，持
    己見為不同之評價，而指摘原判決不當，自難認有理由，應
    予以駁回。
三、被告猶執前詞提起上訴，否認犯罪，指摘原審判決不當，核
    無理由，亦應予駁回。
據上論斷，應依刑事訴訟法第368 條，判決如主文。
本案經檢察官蔡東利提起公訴，檢察官許梨雯提起上訴，檢察官
楊淑芬到庭執行職務。
中　　華　　民　　國　　109 　年　　6 　　月　　30　　日
                  刑事第十九庭審判長法  官  曾淑華
                                    法  官  陳文貴　　
                                    法  官  王美玲
以上正本證明與原本無異。
不得上訴。
                                    書記官  李逸翔
中　　華　　民　　國　　109 　年　　6 　　月　　30　　日
附錄：本案論罪科刑法條全文
修正前刑法第277條：
傷害人之身體或健康者，處3 年以下有期徒刑、拘役或1 千元以
下罰金。
犯前項之罪因而致人於死者，處無期徒刑或7 年以上有期徒刑；
致重傷者，處3 年以上10年以下有期徒刑。